【裁判字號】    97,上,283
【裁判日期】    971125
【裁判案由】    損害賠償
【裁判全文】
臺灣高等法院臺中分院民事判決  97年度上字第283號
上  訴  人  丙○○
            丁○○
上訴人兼上二人法定代理人
            甲○○
上三人共同訴訟代理人兼丙○○、丁○○法定代理人
            乙○○
被上訴人    戊○○
上列當事人間請求損害賠償事件，上訴人對於民國97年06月18日
臺灣臺中地方法院96年度訴字第2349號第一審判決提起上訴，本
院於97年11月11日言詞辯論終結，判決如下：
    主  文
原判決關於駁回上訴人丙○○後開第二項、上訴人丁○○後開第
三項之訴部分，並訴訟費用之裁判均廢棄。
被上訴人應再給付上訴人丙○○新台幣伍萬壹仟柒佰貳拾陸元，
及自民國九十七年一月一日起，至清償日止，按週年利率百分之
五計算之利息。
被上訴人應再給付上訴人丁○○新台幣貳萬捌仟零貳拾元，及自
民國九十七年一月一日起，至清償日止，按週年利率百分之五計
算之利息。
其餘上訴駁回。
第一、二審訴訟費用，由被上訴人負擔百分之十，上訴人丙○○
負擔百分之七十、上訴人丁○○負擔百分之十、餘由上訴人甲○
○負擔。
    事實及理由
一、上訴人起訴主張：被上訴人戊○○於民國95年7月7日上午 8
    時許，駕駛車號NR－7391號自用小貨車，載運加工完成之零
    件前往客戶途中，沿台中市○區○○路由仁和路往建德街方
    向行駛，途經設有閃光黃燈之大智路與建中街交岔路口時，
    原應注意車前狀況，以隨時採取必要之安全措施，及汽車行
    駛至閃光黃燈之路段時，車輛應減速接近，注意安全，小心
    通過。而依當時情形，天候晴，日間有自然光線，路面乾燥
    、無缺陷，無障礙物，視距良好，號誌動作正常之情形下，
    並無不能注意之情事，竟疏未注意及此，適有甲○○騎乘車
    號JQE－561號重型機車附載其女兒丙○○、丁○○，正由大
    智國小路旁起步，欲往對向車道通過上開交岔路時，遭戊○
    ○所駕駛自用小貨車左前安全桿等處撞擊甲○○所騎乘機車
    之左後車身等處，致甲○○及丙○○、丁○○人車倒地，使
    甲○○受有左肩、兩側膝蓋挫傷及瘀傷、兩側膝蓋擦傷等傷
    害；丙○○受有左膝深撕裂傷併髕骨韌帶斷裂之傷害；丁○
    ○受有左手肘、右足踝、左膝、左足多處挫擦傷及撕裂傷等
    傷害。上訴人三人因被上訴人過失行為受有損害，爰請求戊
    ○○賠償損失如下：
  (1)丙○○部分：
    1.醫療費用：丙○○因傷支出新台幣（下同）7 萬5117元，
      除汽車強制責任保險（以下簡稱強制險）理賠 4萬8048元
      外，尚有醫藥費2萬7069元未受償。
    2.看護費用：丙○○因傷住院8日，及出院後他人照顧3個月
      ，均由甲○○看護，以每日2200元計算，100日x2200元等
      於22萬元，扣除強制險給付3萬元，尚有19萬元未受償。
    3.喪失勞動能力損失部分：丙○○因傷成殘，屬第11級殘廢
      ，喪失勞動能力百分之38點45，自成年起算可活餘命50年
      （係數為 25.415227），以霍夫曼計算式一次請求給付，
      每年工資：20萬7360元計算，戊○○應賠償 202萬6354元
      。
    4.精神慰撫金：丙○○受傷，精神所受折磨、痛苦甚鉅，戊
      ○○應賠償65萬元。
    5.將來醫療費用：丙○○左膝增生性疤痕需修疤及雷射治療
      ，經醫師診斷估費用為12萬元。
    6.以上合計丙○○得請求賠償301萬3423元。
  (2)丁○○部分：
    1.醫療費用：丁○○因傷支出5萬8502元，除強制險理賠3萬
      7892元外，尚有藥費2萬610元未受償。
    2.看護費用：丁○○因傷住院8日，及出院後他人照顧2週，
      均由甲○○看護，以每日2200元計算，22日x2200元等於4
      萬8400元，扣除強制險給付1萬4000元，尚有3萬4400元未
      受償。
    3.將來醫療費用 3萬元：丁○○左手肘、膝，足部多處增生
      性疤痕需修疤及雷射治療，經醫師診斷估費用為3萬元。
    4.精神慰撫金：丁○○受傷，精神所受折磨、痛苦甚鉅，戊
      ○○應賠償25萬元。
    5.以上合計丁○○得請求賠償33萬5010元。
  (3)甲○○部分：
    1.醫療費用：甲○○因傷支出2萬4708元，除強制險理賠564
      8元外，尚有藥費1萬9060元未受償。
    2.精神慰撫金：甲○○受傷，精神所受折磨、痛苦甚鉅，戊
      ○○應賠償25萬元。
    3.車資交通費：往返醫院車資計 1萬5300元，強制責任險已
      理賠。
    4.以上合計甲○○得請求賠償26萬9060元 。
  (4)因本件肇事甲○○與有過失，惟戊○○過失比例至少百分之
    60，是戊○○應賠償丙○○123萬7558元（本應賠償180萬80
    45元，先請求 123萬7558）、應賠償丁○○20萬1006元、應
    賠償甲○○16萬1436元等語，並聲明：1.被上訴人應給付丙
    ○○ 123萬7558元，及本民事準備狀送達翌日（97年1月1日
    ）起，至清償日止，按年息百分之五計算之利息。2.應給付
    丁○○20萬1006元，及本民事準備狀送達翌日（97年1月1日
    ）起，至清償日止，按年息百分之五計算之利息，3.應給付
    甲○○16萬1436元，及本民事準備狀送達翌日（97年1月1日
    ）起，至清償日止，按年息百分之五計算之利息。並陳明：
    願供擔保請准宣告假執行。
    上訴後補陳：(1)戊○○應給付丙○○之金額為 6萬6841元，
    惟原判決主文誤植為 3萬5620元。甲○○雖同時看護丙○○
    及丁○○，但看護費不應折半，是丙○○住院 8日，出院後
    需他人照顧92日，以每日2200元計算，看護費用應為22萬元
    。且署立台中醫院病歷摘要雖指「必須以石膏固定至少 1個
    月」，但丙○○實際以石膏固定2個月。(2)丁○○住院8日，
    出院後由他人照顧2週，原審僅認定需他人看護1週，與事實
    不符。又醫療費用部分為2萬7510元，原審誤植為2萬0610元
    。(3)丙○○、丁○○、甲○○之精神慰撫金過低。(4)丙○○
    、丁○○、甲○○於97年07月11日雖有受領強制責任險理賠
    金額 3萬2299元，但不在本件請求之金額範圍，不能扣除本
    件陪償金額。(5)原審並未計算車資 1萬5300元。(6)戊○○於
    車禍現場承認有看杯樂辣妹，但警察筆錄卻未記載；又車禍
    現場圖繪製有誤，警察將現場圖繪製成迴車起步有誤；車禍
    現場位於學校路口，戊○○未盡注意義務，且其車速15公里
    ，以致甲○○誤判通行時機且撞擊痕跡位置位於汽車駕駛座
    ，機車已達雙向車道終點，路權歸屬及過失比例應再釐清。
二、被上訴人則以：對於系爭車禍伊有過失應負賠償責任，不爭
    執。惟本件肇事係甲○○駕駛重機車由校門口步迴車通過交
    岔路口時，未意讓直行車先行所致，甲○○之過失為肇事主
    因，其過失比例大，林秋香之過失比例至少百分之60，請求
    依過失比例減少伊之賠償額。又甲○○僅於95年7月11日至9
    5年07月21日至台中醫院就診2次，且事隔10日，傷勢不重，
    自無須密集至宥霖中醫診所治療之必要；且甲○○傷勢不重
    ，並與有過失，其請求醫療費用及慰撫金，顯無理由。再者
    ，丙○○95年8月10至95年10月21日2個月又11日期間，竟至
    宥霖中醫診所門診37次，95年10月23日至96年5月7日門診30
    次；丁○○自95年07月29日至95年10月21日，在宥林中醫診
    所門診43次，95年10月23日至96年5月7日門診30次；丙○○
    、丁○○二人捨醫療設備較佳之台中醫院而就郊區中醫小診
    所診治，其未提詳細記之診斷證明及病歷，其請醫療費用，
    顯無理由；且其二人傷口不大，既已回復，其二人份別請求
    將來醫費用12萬、3 萬元部分，亦無理由；至於丙○○、丁
    ○○二人請求看護費用部分，其二人自95年07月14日出院後
    即返校上課，並無看護之問題，其二人請求看護費，實無理
    由；再者，丙○○亦無減少勞動能力之情事，其請求賠償勞
    動能力減損部分，亦無理由。另丙○○、丁○○二人固得請
    求慰撫金，惟伊係國中畢業，每月薪資1、2萬元，在家裡從
    事沖床工作，有三個小孩及母親要奉養，丙○○、丁○○、
    甲○○請求慰撫金之金額過高等語置辯，並聲明：駁回上訴
    人之訴及假執行之聲請，如受不利益之判決願供擔保，請准
    宣告免為假執行。
    上訴後補陳：伊為國中畢業，原從事黑手工作，現已失業；
    否認車禍發生時有轉頭看賣杯樂飲料汁辣妹。
三、本件上訴人丙○○、丁○○、甲○○主張：戊○○於95年07
    月7日上午8時許，駕駛車號NR－7391號自用小貨車載運加工
    完成之零件前往客戶途中，沿臺中市○區○○路由仁和路往
    建德街方向行駛，途經設有閃光黃燈之大智路與建中街交岔
    路口時，原應注意車前狀況，以隨時採取必要之安全措施，
    及汽車行駛至閃光黃燈之路段時，車輛應減速接近，注意安
    全，小心通過。而依當時情形，天候晴，日間有自然光線，
    路面乾燥、無缺陷，無障礙物，視距良好，號誌動作正常之
    情形下，並無不能注意之情事，竟疏未注意及此，適有甲○
    ○騎乘車號JQE－561號重型機車附載其女兒即丙○○、丁○
    ○，正由大智國小路旁起步，欲往對向車道通過上開交岔路
    時，因而二車閃避不及，戊○○所駕駛自用小貨車左前安全
    桿等處撞擊原告甲○○所騎乘機車之左後車身等處，致甲○
    ○及丙○○、丁○○人車倒地，甲○○受有左肩、兩側膝蓋
    挫傷及瘀傷、兩側膝蓋擦傷等傷害；丙○○受有左膝深撕裂
    傷併髕骨韌帶斷裂之傷害；丁○○受有左手肘、右足踝、左
    膝、左足多處挫擦傷及撕裂傷等傷害等事實，為戊○○所不
    爭執，是上訴人主張之上開事實堪信為真實。按汽車行駛時
    ，駕駛人應注意車前狀況，並隨時採取必要之安全措施。又
    閃光黃燈表示「警告」，車輛應減速接近，注意安全，小心
    通過。道路交通安全規則第94條第 3項，及道路交通標誌標
    線號誌設置規則第211條第1項第 1款分別定有明文。戊○○
    既考領有普通小型車駕駛執照，於駕車時，對於前揭規定自
    應知悉且應遵守，竟於前揭時間行經肇事地點時，未注意車
    前狀況及未減速通過，且依當時情形，天候晴，日間有自然
    光線，路面乾燥、無缺陷及障礙物，視距良好，號誌動作正
    常之情形下，並無不能注意之情事，有道路交通事故調查報
    告表(一)、(二)在卷可憑。再依戊○○之智識、能力亦無不能注
    意之情事，竟疏未注意致與甲○○所騎乘之機車碰撞而肇事
    ，戊○○之駕駛行為自有過失。雖甲○○騎乘機車貿然自路
    旁起步疏未注意未讓行駛中直行車車輛先行、亦疏未注意車
    前狀況、未減速慢行，且超載，因而發生本件車禍，而與有
    過失，惟戊○○仍難辭過失之責，且其過失行為與上訴人受
    傷間具有相當因果關係，應可認定。
四、按因故意或過失，不法侵害他人之權利者，應負損害賠償責
    任；汽車、機車或其他非依軌道行駛之動力車輛，在使用中
    加損害於他人者，駕駛人應賠償因此所生之損害；民法第第
    184條第1項前段、第191條之2前段分別定有明文；又按不法
    侵害他人之身體或健康者，對於被害人因此喪失或減少勞動
    能力或增加生活上之需要時，應負損害賠償責任；不法侵害
    他人之身體、健康、名譽、自由、信用、隱私、貞操，或不
    法侵害其他人格法益而情節重大者，被害人雖非財產上之損
    害，亦得請求賠償相當之金額。其名譽被侵害者，並得請求
    回復名譽之適當處分。前項請求權，不得讓與或繼承。但以
    金額賠償之請求權已依契約承諾，或已起訴者，不在此限。
    民法第193條第 1項、第195條亦分別定有明文。另當事人已
    證明受有損害而不能證明其數額或證明顯有重大困難者，法
    院應審酌一切情況，依所得心證定其數額。民事訴訟法第22
    2條第2項亦定有明文。本件被上訴人因不法過失行為致上訴
    人受傷，上訴人依上開規定請求被上訴人負賠償損害責任，
    即屬有據。茲上訴人等請求賠償之數額，是否應予准許，分
    述如後：
  (一)丙○○部分：
    (1)醫療費用：
      丙○○主張其因系爭傷害，支出醫療費用 7萬5117元，業
      據提出診斷證明書、宥林中醫診所收據、行政院衛生署台
      中醫院（以下簡稱台中醫院）收據為證，被上訴人就台中
      醫院之支出 1萬6329元，固不爭執，惟否認宥霖中醫診所
      收據所載醫療費用為必要費用，經原審檢具收據向宥霖中
      醫診所函詢：丙○○因何傷害至該診所支出多少費用，經
      該診所函覆：丙○○因左膝疼痛外側委中筋腫，膝蓋彎屈
      受限，95年7月7日車禍韌帶斷裂開膝縫合前來治療。95年
      8月10日起至96年5月7日止治療66次；計支付1萬7040元（
      部分負擔6600元、內服藥費7490元、外用藥費2950元），
      有該診所覆函所附診斷證明書及醫療費用明細在卷可稽，
      被上訴人空言否認宥霖中醫診所之醫療費用為非必要費用
      ，自無可採。是丙○○主張其支出醫藥費 7萬5117元，應
      堪採信（至於強制責任險理賠部分如後述）。
    (2)看護費用：
      丙○○主張其因傷住院8日，及出院後需由他人照顧3個月
      （95年07月15日至95年10月14日計92日，包括暑假、開學
      後 1星期均在家休養，開後至95年10月14日，由母親陪同
      在側），由甲○○照護以每日2200元計算，看護100日X22
      00元為22萬元云云，惟為被上訴人所否認，並辯稱：丙○
      ○自95年07月14日出院後即返校上課，並無看護之問題，
      其請求看護費，實無理由等語。查丙○○因本件車禍受有
      左膝深撕裂傷併髕骨韌帶斷裂之傷害，其行動生活起居，
      自有不便，且經原審向台中醫院函詢，經該院函覆：「丙
      ○○傷勢較重且必須以石膏固定至少一個月，故建議由專
      人照護，且之後的復健期也需有人幫助」等語，有該院97
      年01月29日中醫歷字第0970000483號函所附病歷摘要（見
      原審卷第83、84頁），是丙○○住院8日及出院後1個月（
      30日）日需人特別照料看護，應可認定；至於其主張實際
      以石膏固定 2個月云云，並未舉證證明，自無足採信。再
      者，丙○○住院8日期間，及出院後7日與丁○○住院同經
      甲○○看護（後述）之事實，為其所自承，損害賠償法則
      係填補被害人之損害，並非使被害人得到利益，是甲○○
      一人看護二人，丙○○僅得請求賠償一般看護之一半，其
      主張不得折半而仍應以全額計算看護費云云，亦無足採。
      是依每日2200元計算，住院8日及出院後7日，丙○○與丁
      ○○同受甲○○看護，僅相當於每日1100元；其餘22日，
      甲○○既係看護丙○○一人，自應以全日工資計算，是丙
      ○○看護費用損失額為6萬7100元（15X1100元+23X2200元
      ）。至於丙○○其他看費請求，未提出相當依據以資證明
      ，且經原審向大智國民小學函詢，95年08月30日至95年10
      月04日期間，丙○○已回校上課，且甲○○僅前兩週不定
      時到校協助丙○○如廁，及送上下學等情，有該校回函一
      份在卷可稽，丙○○並未全由他人看護照料，是丙○○其
      餘看護費之請求，礙難准許。
    (3)喪失勞動能力部分：
      丙○○主張其因因傷成殘，屬第11級殘廢，喪失勞動能力
      百分之38點45，自成年起算可活餘命50年（係數為25.415
      227 ），以霍夫曼計算式一次請求給付，每年工資：20萬
      7360元計算，被上訴人應賠償 202萬6354元云云，惟此為
      被上訴人所否認，且經原審向台中醫院及丙○○復建之中
      國醫藥大學附設醫院（以下簡稱中國醫藥醫院）函詢：丙
      ○○是否因系爭傷害致成殘廢而永久喪失勞動能力？，惟
      經該二家醫院函覆：丙○○並無因傷成殘而永久喪失勞動
      能力之情事存在，有台中醫院、中國醫藥醫院回函二份在
      卷可稽，是丙○○主張其已因傷成殘，喪失勞動能力云云
      ，尚難採信，從而其請求被上訴人應賠償其勞動能力損失
      20 2萬6354元，於法無據。
    (4)將來醫療費用部分：
      丙○○主張其因傷口治療後，左膝增生性疤痕有美觀，需
      修疤及雷射治療，其費用經醫師預估為12萬元云云，業據
      提出台中醫院96年11月26日診斷證明書、照片在卷可證，
      而其傷疤既因本件車禍而形成，且其存在確有礙觀瞻，丙
      ○○請求除去以回復原狀，於法有據，是丙○○上開主張
      應堪採信，則其請求被上訴人賠償12萬元除疤費用，應予
      准許。
    (5)精神慰撫金部分：
      按慰撫金之賠償須以人格權遭遇侵害，使精神上受有痛苦
      為必要，其核給之標準固與財產上損害之計算不同，然非
      不可斟酌雙方身分資力與加害程度，及其他各種情形核定
      相當之數額，最高法院51年台上字第 223號判例可資參照
      。又人格權遭遇侵害而受有精神上之痛苦，於請求賠償精
      神慰撫金時，其核給之標準須參酌實際加害情形、被害人
      之身分、地位與加害人之經濟狀況等關係定之。查丙○○
      因本件肇事受有左膝深撕裂傷併髕骨韌帶斷裂之傷害，精
      神上所受痛苦非輕，參諸丙○○受傷之程度，其現為在學
      學生，名下無財產；及被上訴人自承國中畢業，每月薪資
      1、2萬元，在家裡從事沖床工作，有三個小孩及母親要奉
      養，名下有 2部汽車（見本院卷第23頁稅務電子閘門財產
      所得調件明細表）等情，本院認丙○○請求之精神慰撫金
      應以20萬元為適當，逾此範圍之請求，即無理由，不應准
      許。
    (6)小計丙○○上開所受損害，依其請求可得准許之數額為46
      萬2217元（即75117元+67100元+120000元+200000 元等於
      412217元）。
  (二)丁○○部分：
    (1)醫療費用：
      丁○○主張其因系爭傷害支出醫療費用 5萬8502元（強制
      險理賠部分如後述），業據其提出診斷證明書、宥霖中醫
      診所收據、台中醫院收據為證，被上訴人就台中醫院之支
      出9600元，固不爭執，惟否認宥霖中醫診所收據所載醫療
      費用為必要費用等語；原審檢具收據向宥霖中醫診所函詢
      ：丁○○因何傷害至該診所支出多少費用？經該診所函覆
      ：丁○○因左手手肘腫痛．．．手肘彎屈受限．左膝疼痛
      ．．．車禍受傷。95年07月29日起至96年5月7日止治療72
      次；計支付 17910元（部分負擔7200元及內服藥費8360元
      ；外用藥費2350元），有該診所覆函所附診斷證明書及醫
      療費用明細在卷足憑，被上訴人空言否認宥霖中醫診所之
      醫療費用為非必要費用，自無可採。是丁○○主張支出醫
      療費用損失為5萬8502元，應堪採信。
    (2)看護費用：
      丁○○主張其因傷住院 8日，及出院後他人照顧二週（95
      年7月15日至95年7月28日，計14日），由甲○○照護，以
      每日2200元計算，看護22日，共 4萬8400元云云，惟為被
      上訴人所否認，並辯稱：丁○○自95年07月14日出院後即
      返校上課，並無看護之問題，其請求看護費，實無理由等
      語。查丁○○因本件車禍受有左手肘、右足踝、左膝、左
      足多處挫擦傷及撕裂傷等傷害，其行動生活起居，自有不
      便，且經原審向台中醫院函詢，經該院函覆：「因該病患
      有多處撕裂傷，建議住院期間由專人照料，且出院後門診
      追蹤一週，也宜有他人幫助等語，，有該院97年01月29日
      中醫歷字第0970000483號函所附病歷摘要（見原審卷第83
      、85頁），是丁○○住院8日及出院後7日需人特別照料看
      護，應可認定；至於其主張除住院 8日外，出院後由他人
      照顧 2週云云，並未舉證證明，自無足採信。再者，丁○
      ○住院8日期間，及出院後7日與丙○○同受甲○○看護之
      事實，為其所自承，損害賠償法則係填補被害人之損害，
      並非使被害人得到利益，是甲○○一人看護二人，丁○○
      僅得請求賠償一般看護之一半，其主張不得折半而仍應以
      全額計算看護費云云，亦無足採。是依每日2200元計算，
      住院8日及出院後7日，丁○○與丙○○同受甲○○看護，
      僅相當於每日1100元，是丁○○看護費用損失額為 1萬65
      00元（15X1100元）。
    (3)將來醫療費用部分：
      丁○○主張其因傷口治療後，左手肘膝部、足部增生性疤
      痕有美觀，需修疤及雷射治療，其費用經醫師預估為 3萬
      元云云，業據提出台中醫院96年11月26日診斷證明書、照
      片為證，而其傷疤既因本件車禍而形成，且其存在確有礙
      觀瞻，丁○○請求除去以回復原狀，於法有據，是丁○○
      上開主張應堪採信，則其請求被上訴人賠償 3萬元除疤費
      用，應予准許。
    (4)精神慰撫金部分：
      查丁○○因本件肇事受有左手肘、右足踝、左膝、左足多
      處挫擦傷及撕裂傷等傷害，精神上所受痛苦非輕，參諸丁
      ○○受傷之程度，其現為在學學生，名下無財產；及被上
      訴人自承國中畢業，每月薪資1、2萬元，在家裡從事沖床
      工作，有三個小孩及母親要奉養，名下有 2部汽車（見本
      院卷第23頁稅務電子閘門財產所得調件明細表）等情，本
      院認丁○○請求之精神慰撫金應以15萬元為適當，逾此範
      圍之請求，即無理由，不應准許。
    (5)小計丁○○上開所受損害，依其請求可得准許之數額為25
      萬5002元（即58502元+16500元+30000元+150000元）。
  (三)甲○○部分：
    (1)醫療費用：
      甲○○主張其因系爭傷害支出醫療費用 2萬4708元（強制
      險理賠部分如後述），業據其提出診斷證明書、宥霖中醫
      診所收據為證，被上訴人否認宥霖中醫診所收據所載醫療
      費用為必要費用等語；原審檢具收據向宥霖中醫診所函詢
      ：甲○○因何傷害至該診所支出多少費用，經該診所函覆
      ：甲○○因肩疼痛、上臂酸痛、手上舉有一角度酸痛無力
      ，兼膝前側瘀青跪下患處則痛，車禍受傷。95年07月27日
      起至96年7月9日止治療76次；計支付 2萬6360元（部分負
      擔7600元、內服藥費 13340元、外用藥費5420元），有該
      診所覆函所附診斷證明書及醫療費用明細在卷足憑，被上
      訴人空言否認宥霖中醫診所之醫療費用為非必要費用，自
      無可採。是甲○○主張支出醫療費用損失為 2萬4708元，
      應堪採信。
    (2)車資部分：
      甲○○主張其因治療，花費車資 1萬5300元，但此部分已
      請領汽機車強制保險之給付，此部分不再請求（見原審卷
      第39頁）云云，惟核其真意，乃認強制責任險已理賠此車
      資費用，故有此表示，但強制責任險之理賠金額，依後述
      ，應予扣除，是仍應審酌其請求賠償車資花費是否適當。
      查甲○○偕同丙○○、丁○○至醫院診療，計支出1萬530
      0 元，業經提出相關證據向新光產物保險股份有限公司申
      請理賠，並獲該公司理賠在案，此有該公司理賠明細附卷
      足憑，是甲○○此部分主張應堪信為真實，從而其請求被
      上訴人賠償車資1萬5300元，應予准許。
    (3)精神慰撫金部分：
      查甲○○因本件肇事受有左肩、兩側膝蓋挫傷及瘀傷、兩
      側膝蓋擦傷等傷害，精神上受有痛苦為必然，參諸甲○○
      受傷之程度，名下除有一筆 3萬元之投資外別無財產（見
      本院卷第21頁稅務電子閘門財產所得調件明細表）；及被
      上訴人自承國中畢業，每月薪資1、2萬元，在家裡從事沖
      床工作，有三個小孩及母親要奉養，名下有 2部汽車（見
      本院卷第23頁稅務電子閘門財產所得調件明細表）等情，
      本院認甲○○請求之精神慰撫金應以 5萬元為適當，逾此
      範圍之請求，即無理由，不應准許。
    (4)小計甲○○上開所受損害，依其請求可得准許之數額為 9
      萬0008元（即24708元+15300+50000元）。
五、次按損害之發生或擴大，被害人與有過失者，法院得減輕賠
    償金額，或免除之。重大之損害原因，為債務人所不及知，
    而被害人不預促其注意或怠於避免或減少損害者，為與有過
    失。前二項之規定，於被害人之代理人或使用人與有過失者
    ，準用之。民法第 217條定有明文。查本件肇事被上訴人駕
    駛車輛於前揭時間行經肇事地點時，未注意車前狀況，且為
    減速慢行，而依當時情形，天候晴，日間有自然光線，路面
    乾燥、無缺陷及障礙物，視距良好，號誌動作正常之情形下
    ，並無不能注意之情事，竟疏未注意致撞及甲○○所騎乘之
    機車而肇事，被上訴人之駕駛行為有過失，固至為顯然。惟
    按起步前應顯示方向燈，注意前後左右有無障礙或車輛行人
    ，並應讓進行中之車輛行人優先通。道路交通規則第89條第
    6 款定有明文。參諸卷附之現場圖及現場照片，本件甲○○
    騎駕駛重型機車，搭載丙○○、丁○○（超載），由校門口
    起步通過交岔路口，其燈號為閃紅燈，而被上訴人行車方向
    為閃黃燈，且為直行之主幹道，甲○○未禮讓直行行駛中之
    被上訴人車輛先行，又未減速慢行（經閃紅燈交叉路口）、
    未注意車前狀況，以致於兩車在路交岔中心附近發生肇事，
    被上訴人固有過失，惟甲○○未禮讓被上訴人車先行通過、
    未減速慢行、未注意車前狀況，且超載二人，以致於發生系
    爭車禍，甲○○就本件肇事亦與有過失，且為肇事主因，被
    上訴人為肇事次因；是被上訴人抗辯甲○○與有過失，丙○
    ○、丁○○依前述民法第 217條規定，亦屬與有過失，應可
    認定。至於上訴人主張：戊○○於車禍現場承認有看杯樂辣
    妹云云，為被上訴人所否認，上訴人又未舉證證明，自無足
    採信，從而無從據此斟酌兩造過失之比例。上訴人另主張：
    車禍現場圖繪製有誤，警察將現場圖繪製成迴車起步有誤；
    車禍現場位於學校路口，戊○○未盡注意義務，且其車速15
    公里，以致甲○○誤判通行時機且撞擊痕跡位置位於汽車駕
    駛座，機車已達雙向車道終點等語，查本院認甲○○之與有
    過失係因其未讓直行車先行、未減速慢行、未注意車前狀況
    且超載，並未認定甲○○有迴車起步之過失，從而現場圖繪
    製是否有誤，與過失責任比例無關；又被上訴人之車速15公
    里並無違規，豈有造成甲○○誤判通行時機之過失，上訴人
    上開主張均無足採。本院審酌上訴人所乘之機車未禮讓直行
    車先行、未減速慢行、未注意車前狀況；被上訴人未注意車
    前狀況、未減速慢行，認被上訴人應負百分之40過失責任，
    餘百分之60之過失責任應由上訴人負擔，故應酌減被上訴人
    之損害賠償責任百分之40。經依此方式酌減後，被上訴人應
    賠償上訴人之金額，分別為應賠償丙○○18萬4887元（46萬
    2217元X0.4 =18萬4887元，元以下四捨五入，下同）、應賠
    償丁○○10萬2001元（25萬5002元X0.4 =10萬2001元）、應
    賠償甲○○3萬6003元（9萬0008元X0.4=3萬6003元）。另丙
    ○○、丁○○、甲○○因強制險獲得理賠二次，第一次依序
    獲得理賠金額為9萬3348元、5萬1892元、5648元；第二次依
    序獲得理賠金額為4193元、3980元、2 萬4126元，合計依序
    獲得理賠金額為9萬7541元、5萬5872元、2 萬9774元，此有
    新光產物保險股份有限公司台中分公司97年09月16日（97）
    新產中字第 97042號函、新光產物保險股份有限公司申請強
    制險理賠在卷足憑（見本院卷第32、35、50頁）；是該等理
    賠數額自應從被上訴人應賠之數額中扣除，於扣除上述上訴
    人受理賠之數額後，丙○○、丁○○、甲○○各得請求被上
    訴人給付之數額，依序各為8萬7346元（184887元減97541元
    ）、4 萬6129元（102001元減55872元）、6229元（36003元
    減29774元）。
六、綜上所述，丙○○、丁○○、甲○○基於上開民法所規定侵
    權行為損害賠償請求權之法律關係，依序各請求被上訴人給
    付8萬7346元、4萬6129元、6229元，及均自起訴狀繕本送達
    翌日（97年1月1日）起，至清償日止，按年息百分之五算之
    利息，為有理由，應予准許；逾此部分之請求，則無理由，
    應均予駁回。關於甲○○部分，原判決命被上訴人給付 1萬
    6235元及法定利息，暨依職權宣告假執行，被上訴人並未聲
    明不服，甲○○之上訴意旨仍求予廢棄改判，為無理由，應
    駁回其上訴。原審就丙○○、丁○○上開應准許部分，為上
    訴人敗訴之判決，並駁回其假執行之聲請，尚有未洽，上訴
    意旨求予廢棄改判，為有理由，爰由本院予以廢棄改判如主
    文第二、三項所示；又本件上訴人等三人所獲勝訴判決部分
    ，均未逾150萬元，合計亦未逾150萬元，本院判決後已確定
    ，自無假執行宣告問題，併此敘明。至於上訴人丙○○、丁
    ○○之請求不應准許部分，原判決為上訴人敗訴之判決，並
    駁回其假執行之聲請，經核於法並無不合，上訴意旨求予廢
    棄改判，為無理由，應駁回其上訴。
七、據上論結，本件上訴為一部有理由，一部無理由，依民事訴
    訟法第450條、第449條第1項、第78條、第79條、第463條、
    第389條第1項第5款，判決如主文。
中    華    民    國    97    年    11    月    25    日
              民事第三庭    審判長法  官  陳照德
                                  法  官  曾謀貴
                                  法  官  李平勳
以上正本係照原本作成。
丙○○得上訴，其餘不得上訴。
如對本判決上訴，須於收受判決送達後20日內向本院提出
上訴書狀，其未表明上訴理由者，應於提出上訴後20日內向本院
提出上訴理由書（須按他造人數附具繕本）。上訴時應提出委任
律師為訴訟代理人之委任狀。具有民事訴訟法第 466條之1第1項
但書或第 2項之情形為訴訟代理人者，另應附具律師及格證書及
釋明委任人與受任人有該條項所定關係之釋明文書影本。
                                  書記官  江丞晏
中    華    民    國    97    年    11    月    25    日


司法院資訊處製作；財團法人民間司法改革基金會備份。
